【裁判字號】    92,訴,1117
【裁判日期】    921231
【裁判案由】    返還借款
【裁判全文】
臺灣臺南地方法院民事判決  九十二年度訴字第一一一七號
    原      告  乙○○○○○○.
    訴訟代理人  林士龍律師
                彭大勇律師
    被      告  甲○○
右當事人間請求返還借款事件，經本院於民國九十二年十二月十七日言詞辯論終結，
判決如左：
    主      文
被告應給付原告新台幣貳佰柒拾柒萬壹仟伍佰壹拾陸元，及自民國九十二年七月十七
日起至清償日止，按週年利率百分之五計算之利息。
訴訟費用由被告負擔。
本判決於原告以新台幣玖拾貳萬肆仟元為被告供擔保後，得假執行。
    事實及理由
一、按訴狀送達後，原告不得將原訴變更或追加他訴，但經被告同意者，不在此限，
    又被告於訴之變更或追加無異議，而為本案之言詞辯論者，視為同意變更或追加
    ，民事訴訟法第二百五十五條第一項第  款、第二項分別定有明文。查，原告原
    依消費借貸法律關係起訴起求被告給付新台幣（下同）一百六十八萬三千元，及
    自民國八十七年六月十七日起至清償日止，按週年利率百分之五計算之利息，嗣
    追加不當得利及民法第三百十二條之法律關係，變更追加聲明為請求被告給付二
    百七十七萬一千五百一十六元，及自九十二年七月九日起訴狀繕本送達被告翌日
    起至清償日止，按週年利率百分之五計算之利息，核被告就原告前開追加、變更
    之聲明既無異議而為本案之言詞辯論，則揆諸前開條文規定，即視為同意原告之
    變更、追加，而應予准許。另被告經合法通知，無正當理由，未於言詞辯論期日
    到場，核無民事訴訟法第三百八十六條各款所列情形，爰依原告之聲請，由其一
    造辯論而為判決。
三、本件原告起訴主張：
  （一）關於一百六十八萬三千元借款部分：
    １、查，被告自八十六年三月三十一日起陸續向原告借款三十萬元、二十七萬五
        千元、三十八萬元、二十五萬元、一萬五千元、十萬元，合計一百三十二萬
        元，有被告於八十七年五月二十六日簽名之收據可憑。被告又於八十七年五
        月二十八日向原告借用票號分別為ＥＴ0000000，票面金額三十萬元
        ，以中興銀行為付款人及票號ＥＴ0000000，票面金額三十萬元，此
        有被告簽名之借用支票二紙之借據可憑，其中ＥＴ0000000號支票有
        兌現，且被告當日另借現金三萬元，亦有借據可憑；被告又陸續於八十七年
        六月九日借款六千元、八十七年六月二十五日借得九千元、八十七年六月二
        十七日借貸一萬八千元。共計借得一百六十八萬三千元。
    ２、惟被告借款迄今已達五年之久遲不還款，經原告寄發存證信函催討亦未獲回
        應，不得已而依民法第四百七十四條以下有關消費借貸契約之規定為請求權
        基礎，訴請被告返還借貸款項及利息之損失。
  （二）關於一百零八萬八千五百一十六元部分：
    １、查原告於八十六年間擬向被告購買被告所有坐落台南縣楠西鄉○○段二七０
        地號土地（下稱系爭土地），惟因該土地經楠西鄉農會（現為第一商業銀行
        股份有限公司楠西分行）聲請法院查封不得移轉，兩造乃於八十六年五月九
        日與楠西鄉農會協商辦理土地移轉事宜，而約定由原告交付一百萬元支票、
        發票日八十六年六月二十日，即法定利息起算日予農會以供清償被告所欠楠
        西鄉農會之利息，另於八十六年五月十二日匯款二十萬元以作為清償楠西鄉
        農會查封中興段二七０地號及同段二六０地號、二六八地號三筆土地之訴訟
        及執行費用，兩造並約定上開款項視為買賣價金之一部份，而楠西鄉農會其
        後亦撤銷系爭土地之查封程序，惟因可歸責於被告之事由而未能將系爭土地
        辦理過戶，以致楠西鄉農會又將系爭土地再度聲請查封，兩造乃合意解除土
        地買賣合約，而原告為被告代償利息及土地訴訟執行費用之金額共計一百零
        八萬八千五百一十六元，此有原告對楠西鄉農會起訴返還剩餘款，經台灣高
        等法院台南分院九十一年度上易字第一二四號判決認定之事實及法律關係為
        憑，兩造之土地買賣合約既經解除，即自始歸於消滅，則原告所為之給付，
        喪失法律上之原因，自得依不當得利之法則訴請返還，而返還範圍依民法第
        二百五十九條第二款之規定，被告除返還本金外，更應附加自九十二年七月
        九日起訴狀繕本送達翌日起算之利息償還之。                    
    ２、另原告因楠西鄉農會之要求而需代被告清償積欠楠西鄉農會之部分利息及土
        地之訴訟執行費用，農會始願先撤銷系爭土地之查封，故原告之清償亦符合
        民法第三百十二條就債之履行有利害關係之第三人所為之清償，故原告於此
        限度內亦得承受楠西鄉農會之權利對被告請求欠款。
  （三）對被告答辯之陳述：
    １、被告自承收受一百六十八萬三千元：查關於本件一百六十八萬三千元部分，
        被告於九十二年六月九日之聲明異議狀承認係其向原告借用現金及支票借款
        ，且被告於鈞院九十二年八月十五日調查時自承原告起訴狀所提借據皆其所
        簽，並稱：「我確實有自原告處取得借據所載新台幣一百六十八萬三千元，
        但我拿到的不只這些，我拿到的有三百多萬元」等語，已證明被告確有收到
        原告交付之如起訴聲明之金錢，要物行為已成立，故原告之訴即為有理。
    ２、被告雖以系爭金錢係原告向被告購買土地需付之定金云云以資抗辯，與其所
        稱係借用現金及支票借款不符云云，原告特否認之，故應由被告舉證，而被
        告異議狀所提游玉鶯所書字據稱由土地價款扣還，此亦僅係清償方法之約定
        而已，不能證明被告所述為實，又退步言之，倘被告能證明系爭金錢係雙方
        約定作為買賣土地之訂金之一部分，且約定轉賣土地後從價金中扣除等事項
        ，亦因土地買賣合約係可歸責於被告之事由未能將土地辦理過戶導致兩造合
        意解除合約，則依民法第二百五十九條回復原狀之規定及不當得利之法則，
        被告即應返還系爭金錢並附加利息予原告，因此倘被告為系爭金錢係定金之
        抗辯，則原告亦主張被告應依不當得利及回復原狀之法律關係返還金錢。原
        告前開之主張屬攻擊防禦方法之追加而非訴之追加，故無庸被告之同意。
    ３、至於被告所稱訴外人游玉鶯另向被告借八百七十萬元，並叫被告以其名義將
        土地抵押，故本件係作為被告補償之用云云，顯與事實不符，蓋此與本案應
        無關連，且游玉鶯並未向被告借錢，被告應舉證金錢之交付，再者被告之土
        地早已設定抵押權予楠西鄉農會，且當時土地業被查封，焉可能再設定抵押
        權？故被告應舉證之。況且被告亦於八十六年六月十一日簽發三紙共八百七
        十萬元之本票交付游玉鶯，足見上開本票之作用係因某種原因而互為擔保之
        用，並非如被告所述係游玉鶯或原告向其借貸。
三、被告則以：
  （一）原告向被告購買系爭土地本需支付七百萬元定金，惟未給付，乃應允先給付
        小額定金，而由被告書立借據，待原告將土地轉賣後，再由土地價款中扣還
        。原告所提借據、收據雖均為被告所簽，惟均係原告應給付予被告之買賣定
        金，並非借款。
  （二）另訴外人游玉鶯尚需給付原告八百七十萬元。
  （三）爰聲明：求為判決駁回原告之訴。
四、得心證之理由：
  （一）就一百六十八萬三千元借款部分：
    １、查，原告主張被告於八十七年五月二十六日向原告借款三十萬元、二十七萬
        五千元、三十八萬元、二十五萬元、一萬五千元、十萬元，合計一百三十二
        萬元，又於八十七年五月二十八日向原告借款三十三萬元，原告除交付現金
        三萬元外，另簽發票面金額三十萬元、以中興銀行為付款人、票號ＥＴ00
        00000號之支票一紙，並經兌現，再於八十七年六月九日向原告借款六
        千元、同年六月二十五日借款九千元、同年六月二十七日借款一萬八千元，
        共計借款一百六十八萬三千元之事實，業經被告自承：「我確實有自原告處
        取得借據所載新台幣壹佰陸拾捌萬仟元」等語屬實（參本院九十二年八月
        十五日言詞辯論筆錄），並有原告所提被告不爭執真正之借據影本六紙（參
        原證一）附卷可稽，堪信為真實，被告雖辯稱原告係因前向被告購買坐落台
        南縣楠西鄉○○段二七０、二六０、二六八地號土地，本應交付定金七百萬
        元卻未給付，乃應允先給付小額定金，而由被告書立前開借據，待原告將土
        地轉賣後，再由土地價款中扣還云云，並提出由原告之配偶游玉鶯代理原告
        所書立之文件一紙為證（參被告聲明異議狀所附證物），惟觀諸被告於八十
        七年五月二十六日、八十七年五月二十八日書立之前開借據，均係記載「借
        用」、「借用人」等用語，並無隻字片語提及定金一事，再參諸被告所提由
        原告配偶游玉鶯書立之文件內容，亦係記載「甲○○向本人（李政義）所『
        借』現金及支票『借款』，待土地買賣後，由土地價款扣還」等語，堪認前
        開款項應係借款，而非前開土地買賣之定金無訛。至於兩造間關於前開「待
        土地買賣後，由土地價款扣還」之約定，僅係兩造關於前開借款清償方法及
        清償期之約定，尚不足以認定前開款項係原告所交付之部分定金。
    ２、按給付無確定期限者，債務人於債權人得請求給付時，經其催告而未為給付
        ，自受催告時起負遲延責任，其經債權人起訴，或依督促程序送達支付命令
        者，與催告有同一之效力，民法第二百二十九條第二項定有明文。查兩造間
        關於前開土地之買賣契約，業經兩造於八十九年十二月八日合意解除一節，
        為兩造所不爭執，並有被告所提同意書影本一紙在卷可考，是以，前開借款
        原約定之清償期已屬無確定期限，原告嗣後既以支付命令及起訴狀請求被告
        返還，則被告於受催告時起即負有遲延責任。
    ３、從而，原告依消費借貸法律關係請求被告給付一百六十八萬三千元，及自起
        訴狀繕本送達翌日（即九十二年七月十七日）起至清償日止，按週年利率百
        分之五計算之利息，為有理由，應予准許。
  （二）就一百零八萬八千五百一十六元部分：
    １、查，原告主張其前因欲購買被告所有前開土地，惟該土地經楠西鄉農會查封
        不得移轉登記，遂與被告於八十六年五月九日與楠西鄉農會協商辦理土地移
        轉事宜，原告乃於八十六年五月十二日交付票面金額一百萬元、以楠西鄉農
        會為受款人之支票一紙並匯款二十萬元予楠西鄉農會，用以清償被告部分借
        款利息及訴訟、強制執行費用等情，為被告所不爭執，並有原告所提契約書
        影本、支票影本、匯款回條聯影本為證（參原證十），並經被告於本院九十
        年度訴字第一四五一號請求退還剩餘款事件（下稱前案）中證述：「原告有
        匯一百二十萬元到楠西鄉農會，其中一百萬元是要繳納土地貸款利息，二十
        萬元是要繳清所有的訴訟費用，因為原告要買伊的土地，而伊的土地向楠西
        鄉農會借款無法清償被查封中，為了撤銷查封，原告才匯款到農會，後來農
        會有撤銷土地一筆的查封（指二七０地號），當時是講有查封的土地都要付
        ，而當時土地都已查封中，所以是指三筆土地的全部費用」等語屬實（參本
        院九十年度訴字第一四五一號卷第一二六至一二八頁）。
    ２、次查，前開一百萬元支票已全部用於清償被告積欠楠西鄉農會貸款之部分利
        息一節，業據證人黃懋財於前案證稱：「（原告匯一百萬元）是清償全部債
        務的一部分，但因當時甲○○所積欠的債務利息算起來已經有二百多萬元，
        沖利息都不夠」等語屬實（參前開案卷第七三頁）。另核諸第一商業銀行股
        份有限公司楠西分行（概括承受楠西鄉農會信用部）於前案所提訴訟費用收
        據（參本院九十年度訴字第一四五一號卷第一五０頁至第一八六頁），於八
        十六年五月九日前，有關前開二七０地號土地所有訴訟及執行費用為五萬零
        五百二十四元（即420＋900＋84＋560＋46500＋1200＋300＋560＝50524）
        ，另二六０、二六八地號土地部分之執行等費用為三萬七千九百九十二元（
        900＋168＋84＋840＋36000＝37992），共計八萬八千五百一十六元，是以
        ，原告所匯予楠西鄉農會二十萬元現金中之八萬八千五百一十六元，亦已用
        於清償被告應負擔之前開訴訟及執行費用。。
    ３、按契約之解除，出於雙方當事人之合意時，無論有無可歸責於一方之事由，
        除經約定應依民法關於契約解除之規定外，並不當然適用民法第二百五十九
        條之規定，倘契約已為全部或一部之履行者，僅得依不當得利之規定請求返
        還其利益。最高法院五十九年度台上字第四二九七號判例可資參照。查，原
        告係因向被告購買前開土地，為使楠西鄉農會撤回對該土地之強制執行程序
        ，以辦理土地所有權移轉登記，始約定由原告代被告清償土地部分貸款及訴
        訟、執行費用，已如前述，惟兩造間之土地買賣契約嗣後既經雙方合意解除
        ，則被告因原告所為前開清償行為所受之利益，已無法律上之原因，原告自
        得依不當得利法律關係請求返還。
    ４、是以，原告依不當得利法律關係請求被告給付一百零八萬八千五百一十六元
        ，及自起訴狀繕本送達翌日（即九十二年七月十七日）起至清償日止，按週
        年利率百分之五計算之利息，自屬有據。
五、從而，原告依消費借貸及不當得利法律關係請求被告給付如主文第一項所示之金
    額及利息，均為有理由，應予准許。
六、本件判決基礎已臻明確，兩造其餘攻擊防禦方法及舉證，於判決結果無影響，毋
    庸一一論列，附此敘明。
七、又本件原告陳明願供擔保，請准宣告假執行，核無不合，爰酌定相當擔保金額准
    許之。
八、訴訟費用負擔之依據：民事訴訟法第七十八條。
中      華      民      國    九十二    年    十二      月    三十一    日
                              臺灣臺南地方法院民事第二庭
~B法      官  林育幟
右為正本係照原本作成
如對本判決上訴，須於判決送達後廿日內向本院提出上訴狀
中      華      民      國    九十二    年     十二     月    三十一    日
~B法院書記官  曾盈靜


司法院資訊處製作；財團法人民間司法改革基金會備份。
